最高法院刑事判決　　　　　　　　　　　　　　　八十八年度台上字第二六○二號
　　上訴人　台灣高等法院台中分院檢察署檢察官
　　被　告　乙○○
　　　　　　甲○○
右上訴人因被告等貪污案件，不服台灣高等法院台中分院中華民國八十六年十一月十
八日第二審更審判決（八十六年度上更(一)字第二○三號，起訴案號：台灣台中地方法
院檢察署八十三年度偵字第一一二七三、一三○○八號），提起上訴，本院判決如左
：
    主  文
原判決撤銷，發回台灣高等法院台中分院。
    理  由
本件原判決以公訴意旨略稱：被告乙○○、甲○○二人為台中縣和平鄉公所建設課技
士，負責該公所發交之建築、土木工程設計、估算、監造及驗收業務，均係依據法令
從事公務之人員。民國八十二年（應係八十一年之誤）一、二月間，谷關地區居民之
飲水，因台電公司在大甲溪上游建設發電廠，造成大甲溪下游水源枯竭，谷關地區居
民常有缺水情事，台中縣和平鄉公所乃邀集台中縣政府、台電公司等單位協商解決事
宜，經協調後，由台電公司出資新台幣（下同）一百萬元、台中縣政府出資五十萬元
、和平鄉公所出資四十萬元、谷關自來水管理委員會（下稱自來水管理委員會）配合
款十萬元，總計籌資二百萬元交由和平鄉公所辦理谷關簡易自來水改善工程，並由乙
○○負責該工程設計、招標、發包業務。乙○○前往清水台溪水源頭至谷關地區自來
水蓄水塔等地進行實地勘查，即設計清水台溪水源頭至谷關地區自來水蓄水塔之間，
接一條長八公里之四英吋ＰＶＣ導水管，以導引清水台溪之水源至谷關地區自來水蓄
水塔供谷關地區民眾飲用。經比價招標結果由清鼎土木包工業以一百九十二萬二千元
得標承作，詎料清鼎土木包工業實際施作之一條ＰＶＣ導水管僅長約四公里左右，即
申報完工。八十一年十一月十六日，乙○○、甲○○及該鄉公所主計員陳愛卿辦理該
工程驗收及監驗事宜，乙○○、甲○○均明知該工程訂立合約時，約明係以承作長度
八公里水管為該工程契約之內容，且以接作水管長度作為計算工程款給付標準，而清
鼎土木包工業實際工程則短作約四公里，未符合約之約定，乙○○、甲○○竟共同基
於圖利清鼎土木包工業之意圖，告知監驗人員陳愛卿稱：該工程初驗已完成，此次複
驗妳只需要點收水錶數量，以及至水源頭及導水管末端查看工程是否竣工，給水是否
正常，至於該工程數量規格品質是否達契約標準，由驗收人員甲○○負責鑑定等語。
其三人驗收或監驗後，乙○○、甲○○共同明知上開短作情事，竟於職務上所製作之
工程驗收紀錄及營繕工程結算驗收證明書之公文書上，登載「驗收結果數量與設計合
約相符合」及「經驗收結果除隱蔽部分由監員工負責外其餘符合同意驗收」之不實文
字，再隨即將前開文書持以行使呈報結算，致該鄉公所即行給付總工程款一百九十二
萬二千元。共同圖利清鼎土木包工業，並生損害於該鄉公所。該工程嗣由自來水管理
委員會接管後，該委員會一再向和平鄉公所異議施工現況與設計不符，且法務部調查
局台中縣調查站亦著手調查，承包商清鼎土木包工業乃於八十二年九、十、十一月間
，分別僱工運載四英寸ＰＶＣ管五十支、一百九十三支及一百八十八支至施工現場，
交由自來水管理委員會副主任委員楊塗木、管理員蔡水河簽收後，再在原路線補做一
條長約四公里左右之ＰＶＣ導水管，以彌補水量之不足（清鼎土木包工業負責人鍾武
光另由台灣台中地方法院檢察署檢察官為不起訴處分）等情。因認被告等涉犯貪污治
罪條例第六條第一項第四款、刑法第二百十三條、第二百十六條罪嫌云云。但經審理
結果，認為被告等之犯罪不能證明，因而撤銷第一審科刑判決，改判諭知被告等無罪
，固非無見。
惟查(一)審理事實之法院對於被告有利及不利之證據，應一律注意，詳為調查，綜合全
案證據資料，本於經驗法則以定其取捨，並將取捨證據及得心證之理由於判決內詳為
說明。故證據雖已調查，而尚有其他必要部分並未調查，仍難遽為被告有利或不利之
認定；苟非調查之途徑已窮，而被告之犯罪嫌疑仍屬不能證明，要難遽為無罪之判斷
；如有應調查之證據未予調查，率行判決，其判決當然違背法令。原審採信被告等無
圖利廠商及偽造文書犯行之辯解，而為被告等有利之認定。然原判決引用證人鍾武安
、劉光雄、江松登等人於原審所證，及台中縣和平鄉公所八十一年十月二十一日八一
和鄉建字第一○一八○號函，認定本件工程由自來水管理委員會主導，不但於施工期
間與包商協調施工方法，並派員查看是否依約施工，被告甲○○主觀上認該自來水改
善工程已交由自來水管理委員會接管，被告乙○○因而簽呈擬准予支付工程款，建設
課長黃文岳亦准其所擬，被告甲○○應無圖利他人及偽造文書之犯意。然證人鍾武安
、劉光雄、江松登等人於原審所證，無非謂自來水管理委員會僅參與初驗試水項目，
並未言及參與其他工作，而上揭台中縣和平鄉公所函是指工程施工後初驗後，自來水
管理委員會發現工程與原設計不符，建議台中縣和平鄉公所改善，該鄉公所要求承包
廠商清鼎土木包工業改進始同意付款等情，有上揭函可稽（見原審更(一)卷第七十一頁
背面、第七十四頁背面、第七十五頁背面、第八十四頁）。上揭證人之證言及公函內
容，尚不能證明本件工程是由自來水管理委員會主導，及該委員會於施工期間與包商
協調施工方法等事項。原判決所記載之證據，與卷內筆錄或證物之內容不相適合，則
其判決之根據，實際上並不存在，自屬採證違法。況據證人即前任自來水管理委員會
主任委員邱新火、副主任委員楊塗木於法務部調查局調查中供稱本件工程之設計、發
包及施工均未知會該管理委員會，至八十一年九月廠商鍾武光始要求會同驗收，遭渠
等拒絕，經要求承辦人乙○○提供本件工程之設計圖及相關資料後，始發現實際施作
工程長度僅有四公里，與原設計不符，經一再向台中縣和平鄉公所異議後，承包廠商
始再補行施作第二條導水管等語（見偵查卷第十六頁至第二十一頁）。本件實情是否
應如證人邱新火、楊塗木於調查局所述？原審對於上揭不利於被告等之重要證據，未
加審酌，亦未在判決內敘明何以不採之理由，有理由不備之違法。(二)又原判決採信承
包廠商鍾武光之弟鍾武安（負責管理本件工程）所證，認定工程原先設計係沿山壁施
設水管，廠商改採拉直架設導水管，所需鋼索數量相對增加，必須於工程預算外另購
額外材料及增加工資，難認實際施工方法對廠商全然有利等情。然鍾武安並未提出任
何證據證明，況查本件工程合約原已列有四分鋼索六○○公斤，需二萬四千元及鋼索
架設二十處，需十六萬元等事項，有工程合約附卷可查（見外放證物袋）。究竟原先
設計是否如廠商所言是沿山壁施設？廠商有無增加鋼索用量及架設處所？原審未加以
調查，任意採信廠商之供詞，遽行判決，自有應調查之證據，而未予調查之違法。(三)
原判決理由認定承包廠商施工用剩之水管並未取走，交由蔡水河保管，日後全數供施
作第二條導水管之用（見原判決第七頁）。惟卷附自來水管理委員會八十二年四月二
十三日會議紀錄（見外放證物袋），記載建議工程竣工後，因施工長度不足，所剩材
料應繳回該委員會保管等情。被告乙○○事後並於該紀錄批示「擬本案經鄉座開會回
所後交辦在案，經職前往谷關瞭解始知用餘之水管有二百餘支存放江松登商店前，委
員會要取水管時才知包商答應給江松登……與原承包商清鼎土木包工業協調，願將用
餘水管全部再購買交委員會……」。原判決所認定與上揭會議紀錄及被告乙○○所批
示內容不符。原判決所認定是否實情？廠商施工後是否原無再施作第二條導水管之意
，並已處分剩餘水管？是否因自來水管理委員會要求，始再取回剩餘水管？尚待研求
，原審未予詳查，亦有違誤。上訴意旨，執以指摘原判決不當，非無理由，應認原判
決仍有撤銷發回更審之原因。
據上論結，應依刑事訴訟法第三百九十七條、第四百零一條，判決如主文。
中      華      民      國    八十八    年      五      月     二十     日
                              最高法院刑事第三庭
                                  審判長法官  陳  錫  奎
                                        法官  洪  清  江
                                        法官  吳  昆  仁
                                        法官  李  伯  道
                                        法官  高  金  枝
      右正本證明與原本無異
                                              書  記  官
中      華      民      國    八十八    年      五      月    二十七    日
